【裁判字號】    97,上易,807
【裁判日期】    980106
【裁判案由】    拆屋還地
【裁判全文】
臺灣高等法院民事判決                 97年度上易字第807號
上  訴  人  丁○○
            戊○○
            乙○○○
            己○○
            丙○○(簡文徵之承受訴訟人)
            辛○○(簡文徵之承受訴訟人)
            庚○○(簡文徵之承受訴訟人)
被上訴人    台灣省農工企業股份有限公司
法定代理人  甲○○
訴訟代理人  丁榮聰律師
上列當事人間請求拆屋還地事件，上訴人對於中華民國97年4月
11日臺灣基隆地方法院96年度訴字第321號第一審判決提起上訴
，本院於97年12月23日言詞辯論終結，判決如下：
    主  文
上訴駁回。
第二審訴訟費用由上訴人連帶負擔。
    事實及理由
壹、程序方面：
  一、本件上訴人簡文徵業於民國97年7 月24日死亡，其繼承人
      為丙○○、辛○○及庚○○，有戶籍謄本及繼承系統表附
      卷可稽（參見本院卷第66至69頁），被上訴人聲明其等承
      受訴訟，核無不合，應予准許。
  二、上訴人丙○○、辛○○及庚○○經合法通知，無正當理由
      ，均未於言詞辯論期日到場，核無民事訴訟法第386 條所
      列各款情形，爰依被上訴人之聲請，由其一造辯論而為判
      決。
貳、實體方面：
  一、被上訴人起訴主張：坐落臺北縣萬里鄉○○里○○段崁腳
      小段第46-8地號土地（下稱系爭土地）為被上訴人所有，
      上訴人簡文徵（業已死亡，經丙○○、辛○○及庚○○承
      受訴訟）、戊○○、丁○○、乙○○○、己○○之被繼承
      人簡添福 (已於起訴前之94年8月10日死亡)所有之門牌號
      碼臺北縣萬里鄉崁腳95號房屋（下稱系爭房屋），無權占
      用被上訴人所有系爭土地如原判決附圖編號46－8（C）所
      示部分（詳細占用位置及面積如附圖所示），致被上訴人
      無法使用系爭土地，所有權受有侵害，爰依民法第767 條
      之規定，請求上訴人拆屋還地等語。被上訴人對於上訴人
      之上訴則聲明駁回上訴。
  二、上訴人方面：
    (一)上訴人戊○○、丁○○、乙○○○、己○○則以：其等居
      住於系爭房屋已久，當已因時效而取得系爭土地之地上權
      ，希望被上訴人能夠以合理之價格出賣或出租系爭房屋所
      占用之土地。縱使被上訴人欲請求拆屋還地，亦應給予上
      訴人合理之補償等語，資為抗辯。
    (二)上訴人簡文徵於原審審理中；其承受訴訟人丙○○、辛○
      ○及庚○○於本院審理中；均未於言詞辯論期日到場，亦
      未提出書狀作何陳述。
    (三)原審為上訴人敗訴之判決，上訴人不服，提起上訴，聲明
      ：1.原判決不利於上訴人部分廢棄。2.上開廢棄部分，被
      上訴人在第一審之訴及假執行之聲請均駁回。
  三、按當事人主張有利於己之事實者，就其事實有舉證之責任
      ，民事訴訟法第277 條前段定有明文，又主張法律關係存
      在之當事人，應就該法律關係發生所須具備之特別要件，
      負舉證之責任，至於他造主張有利於己之事實（變更或消
      滅之特別要件），則應由他造舉證證明（最高法院48年台
      上字第887號判例意旨參照）。經查：
    (一)被上訴人主張：上訴人所繼承之系爭房屋，無權占用被上
      訴人所有系爭土地如原判決附圖編號46－8（C）所示部分
      等情，業據被上訴人提出系爭土地登記謄本，簡添福除戶
      戶籍謄本、簡添福繼承系統表、簡文徵繼承系統表各1 份
      、戶籍謄本9 份為證，並經原審於96年10月16日會同臺北
      縣汐止地政事務所前往現場勘驗，囑託該地政事務所按系
      爭房屋所占用範圍繪製複丈成果圖送院，經測量結果系爭
      房屋確係占用被上訴人所有系爭土地如原判決附圖編號46
      －8（C）所示部分，有原審96年10月16日勘驗測量筆錄、
      現場照片及臺北縣汐止地政事務所96年11月16日北縣汐地
      測字第0960014025號函附之土地複丈成果圖等件在卷可稽
      （見原審卷一第10、94─96、100─102、142─151頁、本
      院卷第64─69頁），上訴人簡文徵及其承受訴訟人經原審
      及本院合法通知均未到庭，亦未提出任何書狀為陳述，上
      訴人戊○○、丁○○、乙○○○、己○○，對於系爭房屋
      ，確係占用被上訴人所有系爭土地如原判決附圖編號46－
      8（C）所示部分等情均不爭執，應堪信被上訴人主張之事
      實為真正。
    (二)按所有權人對於無權占有或侵奪其所有物者，得請求返還
      之；對於妨害其所有權者，得請求除去之，民法第767 條
      業已明定。又按繼承乃概括承受被繼承人財產上之一切權
      利義務，占有在法律上有一定之利益，且不具專屬性質，
      自得為繼承之標的。被繼承人簡添福所有系爭房屋既係上
      訴人因繼承而公同共有，上訴人就系爭房屋均具有使用收
      益之權限，不因其事實上有無使用系爭房屋而異，系爭房
      屋所占用系爭土地如原判決附圖編號46－8（C）所示部分
      ，上訴人當屬共同占有，而具有拆除系爭房屋及返還該所
      占用之土地之權能。系爭土地為被上訴人所有，上訴人因
      繼承而公同共有之系爭房屋，占用被上訴人所有系爭土地
      如原判決附圖編號46－8（C）所示部分，依上開舉證責任
      分配法則，自應由上訴人就其有占有使用系爭土地之正當
      權源，負舉證責任，上訴人既均未能舉證證明有何占有使
      用之正當權源，即屬無權占有，被上訴人本於所有權人之
      地位，依民法第767 條所有物返還請求權及所有物排除請
      求權之規定，請求上訴人將系爭房屋拆除，返還系爭房屋
      所占用之土地予被上訴人，自屬有據，應予准許。
    (三)上訴人雖辯稱：其等居住於系爭房屋已久，當已因時效而
      取得系爭土地之地上權，請求以合理之價格承購或承租系
      爭房屋所占用之土地或被上訴人應給予補償等語。惟查：
      縱使上訴人係以地上權人之意思而長期和平占用被上訴人
      所有系爭土地，然因時效而取得地上權登記請求權者，不
      過有此請求權而已，在未依法登記為地上權人以前，仍不
      得據以對抗土地所有人而認其並非無權占有，又占有人因
      時效而取得地上權登記請求權者，以已具備時效取得地上
      權之要件，向該管地政機關請求為地上權登記，如經地政
      機關受理，則受訴法院即應就占有人是否具備時效取得地
      上權之要件，為實體上裁判，惟此係指占有人在土地所有
      人起訴前已申請為地上權之登記且經受理者，始有其適用
      ，上訴人既未舉證證明其於被上訴人起訴前曾向地政機關
      申辦地上權登記，即無從以時效取得地上權為由對抗被上
      訴人。上訴人所辯其已因時效而取得地上權云云，自屬無
      據，此外，上訴人復未能提出其他證據，以資證明其有合
      法占用之權源，是上訴人為無權占有，已堪認定。其既屬
      無權占有被上訴人所有系爭土地，該占有自不受法律保護
      ，上訴人請求准予承購或承租被上訴人所有系爭土地或請
      求被上訴人補償，亦均乏依據，而不足採。
  四、綜上各述，被上訴人依民法第767 條規定，請求上訴人應
      將坐落系爭土地上如原判決附圖編號46－8（C）、面積82
      平方公尺之建物（即系爭房屋）拆除，並將上開所占用之
      土地返還上訴人，為有理由，應予准許。從而，原審為上
      訴人敗訴之判決，並依聲請分別為假執行及免為假執行之
      宣告，於法核無違誤，上訴人仍執陳詞求為廢棄改判，為
      無理由，應予駁回其上訴。
  五、兩造其餘攻擊、防禦方法及未經援用或進行調查之證據，
      經本院斟酌後，認為均不足以影響本判決之結果，自無予
      以調查或逐一詳予論駁之必要，附此指明。
、據上論結，本件上訴為無理由，依民事訴訟法第449條第1項
    、第463條、第385條第1項前段、第85條第2項，判決如主文
    。
中    華    民    國    98    年    1     月    6     日
                  民事第四庭
                        審判長法  官  張劍男
                              法  官  翁昭蓉
                              法  官  陳靜芬
正本係照原本作成。
不得上訴。
中    華    民    國    98    年    1     月    6     日
                              書記官  應瑞霞


司法院資訊處製作；財團法人民間司法改革基金會備份。
